ACORDAO-COMPLETO-2390498

ACÓRDÃO 840/2020 ATA 3/2020 - PRIMEIRA CÂMARA

VISTOS, relatados e discutidos embargos de declaração opostos por Luiz Gastão Bittencourt da Silva e Antônia Regina Pinho da Costa Leitão, contra o Acórdão 13458/2019-TCU-Primeira Câmara, que versou sobre a prestação de contas da Administração Regional do Sesc no Estado do Ceará (Sesc/CE) relativa ao exercício de 2015.
ACORDAM os ministros do Tribunal de Contas da União, reunidos em sessão da 1ª Câmara, diante das razões expostas pelo relator, e com fundamento nos arts. 32, II, e 34 da Lei 8.443/1992, c/c o art. 287 do RI/TCU, em:
9.1. conhecer dos embargos de declaração opostos pelo Sr. Luiz Gastão Bittencourt da Silva e pela Sra. Antônia Regina Pinho da Costa Leitão para, no mérito, negar-lhes provimento;
9.2. dar ciência desta deliberação aos embargantes, nas pessoas de seus representantes legais.

Embargos de declaração opostos contra o acórdão que versou sobre a prestação de contas relativa ao exercício de 2015.

Primeira Câmara

Administração Regional do Sesc no Estado do Ceará.

3. Interessados/Responsáveis/Recorrentes:
3.1. Responsáveis: Afonso Cordeiro Torquato Neto (XXX.767.973-XX); Anibal Capelo Feijo (XXX.044.653-XX); Antônia Regina Pinho da Costa Leitão (XXX.991.003-XX); Ari Ferreira do Nascimento (XXX.973.342-XX); Atualpa Rodrigues Parente (XXX.723.833-XX); Claudia Maria Meneses Brilhante Maia (XXX.784.493-XX); César Marques de Carvalho (XXX.267.913-XX); Domingos Savio da Costa (XXX.072.923-XX); Federação do Comercio do Estado do Ceará (07.267.479/0001-76); Francisco Alberto Bezerra (XXX.075.393-XX); Francisco Alex Nobre Leal (XXX.807.863-XX); Francisco Everton da Silva (XXX.967.243-XX); Francisco José Pontes Ibiapina (XXX.880.713-XX); Giovan de Oliveira (XXX.802.753-XX); Jose Malricio Mendes Pereira (XXX.422.033-XX); José do Egito Frota Lopes Filho (XXX.633.683-XX); Júlio César Araújo Sousa (XXX.730.993-XX); Luiz Gastão Bittencourt da Silva (XXX.636.967-XX); Luiz Onofre Chaves de Brito (XXX.630.043-XX); Mauricio Cavalcante Filizola (XXX.078.783-XX); Nelson Gomes da Silva (XXX.051.754-XX); Paulo Cesar Baltazar Viana (XXX.812.673-XX); Paulo Henrique Costa Silva (XXX.140.783-XX); Sergio Braga Barbosa (XXX.263.393-XX)
3.2. Recorrentes: Luiz Gastão Bittencourt da Silva (XXX.636.967-XX); Antônia Regina Pinho da Costa Leitão (XXX.991.003-XX).

13.1. Ministros presentes: Walton Alencar Rodrigues (Presidente) e Vital do Rêgo.
13.2. Ministro-Substituto convocado: Marcos Bemquerer Costa.
13.3. Ministro-Substituto presente: Weder de Oliveira (Relator).

ACORDAO-COMPLETO-2526360

Acórdão 1710/2022 - Primeira Câmara

WEDER DE OLIVEIRA

Ministro-Substituto Weder de Oliveira.

Trata-se de embargos de declaração opostos por Luiz Gastão Bittencourt da Silva e Antônia Regina Pinho da Costa Leitão contra o Acórdão 13458/2019-TCU-Primeira Câmara, que versou sobre a prestação de contas da Administração Regional do Sesc no Estado do Ceará (Sesc/CE) relativa ao exercício de 2015.
O acórdão foi proferido nos seguintes termos:
"9.1. rejeitar as razões de justificativa apresentadas pelo Sr. Luiz Gastão Bittencourt da Silva, presidente do conselho regional, e pela Sra. Antônia Regina Pinho da Costa Leitão, diretora regional, ambos do Sesc/CE;
9.2. julgar irregulares as contas do Sr. Luiz Gastão Bittencourt da Silva e da Sra. Antônia Regina Pinho da Costa Leitão, com fundamento nos arts. 1º, I, e 16, III, 'b', da Lei 8.443/1992, c/c os arts. 1º, I, e 209, II, do RI/TCU;
 (...) 
9.7. aplicar ao Sr. Luiz Gastão Bittencourt da Silva a multa prevista no art. 58, I, da Lei 8.443/1992, no valor de R$ 60.000,00 (sessenta mil reais) , e à Sra. Antônia Regina Pinho da Costa Leitão, no valor de R$ 30.000,00 (trinta mil reais) , fixando o prazo de 15 (quinze) dias, a contar da notificação, para que comprovem, perante este Tribunal (art. 214, III, 'a', do RI/TCU) , o recolhimento da dívida aos cofres do Tesouro Nacional, atualizada monetariamente desde a data do presente acórdão até a do efetivo recolhimento, se for paga após o vencimento, na forma da legislação em vigor;
 (...) "
O Sr. Luiz Gastão Bittencourt da Silva e a Sra. Antônia Regina Pinho da Costa Leitão alegam a existência de omissão e contradição no Acórdão 13458/2019-TCU-Primeira Câmara. Solicitam, em argumentos recursais semelhantes, que estes embargos sejam conhecidos e acolhidos, atribuindolhes efeitos infringentes para que suas contas à frente do Sesc/CE sejam julgadas regulares ou regulares com ressalva.
Em linhas gerais, entendem que teria havido omissão desta Corte em razão da ausência de pronunciamento acerca da aplicabilidade do art. 16, II, da Lei 8.443/1992[footnoteRef:2]: [2:  Peça 132, p. 6-12.] 
"a) Da ausência de Dano ao Erário. Omissão em relação à aplicabilidade do art.16, II, da Lei nº 8.443/92 ao embargante. Da necessidade de que sejam julgadas regulares, ou regulares com ressalvas, as contas do Sr. Luiz Gastão Bittencourt da Silva. 
Data máxima vênia, houve OMISSÃO em relação à necessidade de aprovação, ou aprovação com ressalvas, das contas do embargante por obediência ao disposto no art. 16, II, da Lei n. 8.443/92, haja vista a completa ausência de Dano ao Erário no caso em apreço. 
Isto porque, embora tenha sido exaustivamente exposto nas Alegações de Defesa e Razões de Justificativa apresentadas às peças 98 e 99, que não houve qualquer ilicitude em relação à aquisição de parte do Edifício The White Tower pelo Sesc/CE, tendo sido o mesmo adquirido ao preço de mercado, sem indícios de sobrepreço ou superfaturamento, em conformidade com os normativos legais que regem à entidade e as disposições do CODECO, em atendimento às finalidades da instituição, não tendo havido nenhum ato de gestão ilegítimo e antieconômico que resultassem em prejuízo ao erário, o que impunha o julgamento regular ou, em último caso, regular com ressalvas, das contas do ora peticionante, nos termos do art. 16, II, da Lei n. 8.443/92, esta respeitável Corte de Contas da União findou por julgar pela irregularidade das contas do embargante. Veja-se o disposto no normativo suso referido: 
'Lei nº 8.443/92 
Art. 16. As contas serão julgadas:
... 
II - REGULARES COM RESSALVA, quando evidenciarem impropriedade ou qualquer outra falta de natureza formal de que não resulte dano ao Erário.'
Ressalte-se, ainda, que fora demonstrado pelo embargante que o art. 3º da Resolução CNC 24/68, dispõe que o Sesc poderá realizar convênio ou ajuste com a Fecomércio e outras entidades interessadas com vistas a promover um melhor rendimento dos objetivos comuns e a paz social entre elas. Veja-se:
[...] 
Destarte, percebendo a necessidade de haver um lugar apropriado para unificar as administrações das entidades do Sistema Fecomércio, a fim de otimizar a gestão das mesmas, proporcionando maior interação entre seus colegiados para tomada de decisões, facilitação da comunicação e delegações de tarefas, surgiu a oportunidade de se adquirir um imóvel urbano comercial com estrutura para atender a essa finalidade, qual seja, o edifício The White Tower, anunciado pela empresa Lotil Construções e Incorporações Ltda, quando o empreendimento ainda estava com um percentual de construção de 92% (noventa e dois por cento) . 
Ocorre que o aludido bem havia sido planejado como um edifício de salas comerciais normais e, à época, a Lotil Construções já havia negociado cinco unidades, razão pela qual não se poderia esperar muito tempo para a aquisição do mesmo, sob pena de restar inviável a concretização do negócio em liça. 
Assim, para não perder a oportunidade da compra e considerando que a natureza financeira da Fecomércio é eminentemente privada, podendo seus gestores realizar tomadas de decisões sem sujeição à anuência de instâncias superiores, a entidade patronal realizou a aquisição do aludido bem por meio de Contrato de Promessa de Compra e Venda de Bem Imóvel celebrado com a empresa Lotil Construções e Incorporações Ltda em 01 de julho de 2015, tendo por sua vez solicitado ao Sesc/ARCE e ao Senac/ARCE, com base no art. 33 do Decreto nº 61.836/67 (Regulamento do Sesc/ARCE) e art. 33 do Decreto nº 61.843/67 (Regulamento do Senac/ARCE) , o adiantamento dos seus respectivos repasses compulsórios (no montante de R$ 3.000.000,00) para a consecução desse objetivo, haja vista que o mesmo beneficiaria a todas as entidades do Sistema Fecomércio, tendo celebrado para tanto o Convênio CE2015.CON.018 na mesma data. 
Desta feita, o prédio foi adquirido pelo valor de R$ 12.500.000,00 (doze milhões e quinhentos mil reais) , tendo sido ajustado em contrato (item 6.1 e seus subitens) que a Lotil Construções e Incorporações Ltda. (vendedora) deveria concluir a obra ao custo estimado de R$ 698.317,60 (seiscentos e noventa e oito mil, trezentos e dezessete reais e sessenta centavos) , a cargo da vendedora.
Nesse sentido, não merecia prosperar a intelecção da unidade instrutiva de que o valor de R$ 698.317,60 que a Lotil iria ter que arcar para concluir a construção do edifício, seria para adequá-lo ao uso pelas entidades do Sistema Fecomércio, até porque nesse momento não se sabia exatamente quais andares e salas ficariam com o SESC e com o SENAC. O valor mencionado no Contrato, na verdade, se referia à conclusão da obra, mas já seguindo adequações de tipo de material e outras modificações pleiteadas pela Fecomércio, então adquirente. 
Outro equivocado entendimento sugestionado na instrução e que fora combatido pelo ora embargante foi o de que cada uma das entidades do Sistema poderia ter adquirido sua própria parte no mesmo momento em que a Fecomércio adquiriu o imóvel da Lotil, ao invés de ter realizado o Convênio para antecipação do repasse, conforme fora feito. 
Isto porque, primeiro, como dito alhures, o imóvel (edifício localizado na Rua Pereira Filgueiras, 1070) surgiu para a Fecomércio como uma oportunidade para a materialização da futura unificação de todo o Sistema Fecomércio (SESC/SENAC/Fecomércio) ; segundo, porque o SESC somente poderia adquirir parcela do imóvel, após submetê-lo à apreciação e autorização do Departamento Nacional, o que exige trâmite e tempo próprios; e terceiro, porque além da autorização do Nacional, o SESC ainda teria que aguardar a realização de trâmites junto à SEFIN antes da formalização final da compra e venda, o que também poderia colocar em risco a oportunidade de aquisição do imóvel mencionado. 
Outrossim, fora demonstrado em sede de defesa (peças 98 e 99) que caso as entidades tivessem comprado sua parte separada e simultaneamente, elas teriam que dispender valores às suas próprias expensas para custear as benfeitorias e serviços de engenharia necessários à adaptação do prédio às suas finalidades, o que demandaria um dispêndio de tempo muito maior do que o que fora gasto e certamente atrapalharia o efetivo funcionamento do local, haja vista que os serviços contratados terminariam em períodos distintos, prejudicando a finalidade inicialmente proposta no convênio, que seria a de promover a integração simultânea das entidades convenentes. 
Destarte, por uma questão de praticidade, conveniência e economicidade ao adquirir integralmente o imóvel em tablado, a Fecomércio já providenciou tudo às suas expensas e depois revendeu partes do prédio devidamente prontas para utilização, não tendo o Sesc/CE precisado dispender nenhum recurso com materiais, mão de obra, projetos etc, nem gasto tempo com os procedimentos previstos em seus regulamentos internos para viabilização do projeto.
Deste modo, conforme explanado alhures, não merece guarida a sugestão feita pela douta unidade técnica, pois certamente tal alternativa ocasionaria maior gasto de tempo e recursos para o Sesc/ARCE. 
Nessa toada, frise-se que a Fecomércio dispendeu elevada cifra quando da aquisição do bem em comento, pois além do pagamento dos R$ 12.500.000,00 [...] para compra do imóvel, arcou com mais R$ 5.814.943,91 para adequar o prédio à futura ocupação pelos entes do Sistema Fecomércio, resultando num total de R$ 18.314.943,91, fora os custos que teve com os tributos que resultaram em R$ 341.705,60 só de ITBI, o valor gasto com a Escritura Pública R$ 88.834,18, para registrar o imóvel R$ 235.906,58 e o valor que foi devolvido a título de juros ao SESC e SENAC no total de R$ 441.830,22. Dessa forma, o valor do imóvel para a Fecomércio resultou num total de R$ 19.423.220,49. 
Saliente-se que, conforme exposto nas peças 98 e 99 dos autos, depois de realizadas todas as benfeitorias estruturais e funcionais no local, o prédio fora avaliado em R$ 21.175.000,00, conforme laudo assinado pelo engenheiro José Roberto de Almeida Camurça [...], e em R$ 20.300.000,00, consoante laudo assinado pelo engenheiro José de Anchieta Cândido Dourado [...].
Uma vez concluída sua construção e estando o prédio pronto para utilização, foram postas a venda partes do edifício para o Sesc/ARCE e o Senac/ARCE ao valor de R$ 7.179.553,50 para cada, o que totalizou o montante de R$ 14.359.107,00, não tendo havido, portanto, nenhum ganho da Fecomércio em desvantagem para o Sesc/CE, ao contrário do que fora equivocadamente interpretado na instrução assente à peça 50. 
Note-se que o valor cobrado para as referidas instituições está aquém do que fora efetivamente gasto pela Federação, não havendo que se falar em superfaturamento no caso em apreço, consoante reconhecido pelo próprio MPC/TCU. 
Desta feita, fora exaustivamente demonstrado que não merecia prosperar a alegação de que o embargante 'autorizou a compra de partes do Edifício The White Tower com desvantagem para o Sesc/ARCE'. Isto porque as partes ofertadas foram vendidas ao preço de mercado, conforme as avaliações imobiliárias feitas no local, não tendo a Fecomércio recebido margem de lucro superior ao que investira no imóvel, consoante comprova a documentação em anexo, o que demonstra a boa-fé da entidade patronal nos termos do art. 202, §2º, do RITCU, in verbis: 
[...]
Não sendo só, saliente-se que após realizada a referida transação comercial, a Fecomércio/CE devolveu integralmente ao Sesc/CE os valores que havia recebido como adiantamento de repasse compulsório no dia 02/02/16, e no dia 10/10/16 efetuou o pagamento dos juros e correção monetária, inclusive com o registro feito pelo Sesc/ARCE nas Notas Explicativas, quando da apresentação de seu Relatório de Gestão, o que também fora demonstrado na defesa. 
Frise-se que toda a relação que envolveu o repasse à Fecomércio e a aquisição de parte do imóvel pelo Sesc/CE foi feita respeitando os normativos próprios e submetida ao Conselho Regional que as aprovou, como se vê:
[...]
Desta feita, os atos realizados pela gestão do SESC foram no interesse e aperfeiçoamento de seu funcionamento e no aprimoramento da prestação de serviço aos comerciários e demais público alvo (dependentes dos comerciários, público do PCG, usuários e comunidade em geral) . 
Destaque-se que, mesmo havendo elaboração de orçamento em um ano para o ano seguinte, há margem discricionária ao Gestor do SESC, quando este se depara com situações que, por conveniência e/ou oportunidade, merecem ser realizadas. O 'engessamento' não condiz com a natureza privada da entidade. 
Assim, mesmo o Sesc/CE tendo realizado o adiantamento de repasse à Fecomércio/CE, sem que estes gastos tenham sido contemplados no orçamento realizado em 2014 a ser executado no ano de 2015, este conseguiu superar todas as metas previstas para o ano de 2015 e 2016, inclusive finalizando-os de forma superavitária, o que comprova não ter havido impacto negativo ao seu Programa de Trabalho/Planejamento relativo à atividade-fim. 
Em suma, fora frisado que não houve qualquer ilegalidade ou dano ao Sesc/ARCE em virtude da antecipação dos repasses feitos à Fecomércio, haja vista que tal possibilidade está prevista no CODECO, não havendo nenhuma vedação legal à realização de tal procedimento, além dos valores terem retornado à entidade devidamente corrigidos. 
Ora Preclaro Julgador, a lisura de parte da aquisição do imóvel em comento é de tão fácil constatação que as instruções técnicas de peças 11 e 23 dos autos, ao analisarem a documentação da Prestação de Contas enviadas pelo Sesc/CE (exercício 2015) , propuseram sua respectiva aprovação com ressalvas, por terem verificado que não houve nenhum ilícito nas transações em comento, nem fora ocasionado nenhum dano ao erário, motivo pelo qual recomendaram apenas melhorias em alguns dos procedimentos utilizados pela entidade. 
Isto posto, não há que se falar em nenhum prejuízo ao erário, nem no cometimento de qualquer irregularidade ou locupletamento ilícito por parte do embargante, na qualidade de presidente do Sesc/CE, não havendo débito a ser pago pela entidade. 
Destarte, consoante as razões fático-jurídicas elencadas na defesa, bem ainda considerando a documentação já acostada aos autos, fazia-se mister que fossem APROVADAS, ou APROVADAS COM RESSALVAS, as contas postas ao crivo deste Colendo Sodalício Contábil dado o comando existente no art. 16, II, da Lei nº 8.443/92.
Contudo, a r. decisão emanada por este Colendo TCU não tratou da aplicabilidade do art. 16, II, da Lei nº 8.443/92, sequer fazendo qualquer menção à respeito, o que necessita ser sanado, por meio do julgamento dos presentes embargos. 
Ante ao exposto, imprescindível se faz a correção do julgado embargado nesse aspecto, para fins de enfrentamento e manifestação expressa acerca da aplicabilidade do art. 16, II, da Lei nº 8.443/92 em relação ao embargante, na condição de Presidente do Sesc/CE à época, com vistas a aclarar a fundamentação que motivou o Acórdão 13458/2019-TCU-Primeira Câmara, a fim de possibilitar eventual interposição de Recurso."
Prosseguem arguindo a existência de contradição no julgado embargado. O Sr. Luiz Gastão Bittencourt da Silva alega que, na condição de presidente do conselho regional, apenas representava a vontade ou as decisões do colegiado. Por sua vez, a Sra. Antônia Regina Pinho da Costa Leitão argumenta que, no cargo de diretora regional da entidade, tinha o dever de acatar a vontade ou as decisões do colegiado[footnoteRef:3]: [3:  Peça 132, p. 12-13 e peça 138, p. 12-13.] 
 "Outro ponto que precisa ser aclarado por meio dos presentes embargos é a CONTRADIÇÃO havida no decisum no tocante às apenações de alguns interessados em detrimento de outros, a partir da análise do mesmo fato gerador. Explica-se. 
 (...) 
Veja-se que o próprio Regulamento do Sesc é expresso em dizer que é competência do Conselho Regional aprovar operações imobiliárias e referendar os atos do Presidente (como ocorreu no caso em tela) , sendo que somente este último possui legitimidade para assinar acordos e convênios, inclusive com o Sesc, o Senac e a Fecomércio, ratificando as decisões do Conselho. Confira-se: 
[...]
Ora Excelência, se ao Presidente, no exercício de suas atribuições, cabe apenas assinar os documentos responsáveis por validar os atos jurídicos ligados à entidade, representando as decisões do Colegiado da Casa, como pode estes serem 'absolvidos' e aquele ser 'condenado'?! 
No próprio Voto do Relator que embasou o Acórdão ora embargado verifica-se que fora reconhecida a realidade acima apontada. Repise-se: 
'134. A assinatura do convênio CE-2015-CON-018 pelo presidente do conselho regional, por meio da Resolução Sesc/AR/CE 1.004/2015, foi referendada pelos membros daquele colegiado em 21/7/2015, conforme ata da reunião acostada aos autos. 
135. Os membros daquele colegiado, por meio da Resolução Sesc/AR/CE 1.008/2015, também emitiram autorização ao presidente do conselho para a assinatura do contrato de promessa de compra e venda do imóvel aqui tratado. (grifos nossos) '
Desta forma, observa-se que o acórdão em liça fora equivocado nesse tocante, pois além de contraditório, afigurou-se como injusto, necessitando de reparo por parte desta Colenda Corte de Contas por meio da aplicação de efeitos infringentes ao recurso ora manejado, a fim de que sejam julgadas REGULARES COM RESSALVAS as contas do embargante, com arrimo no art. 16, II, da Lei 8.443/1992, à semelhança do que ocorrera com os Membros do Conselho Regional do Sesc/CE e demais responsáveis envolvidos na demanda."
Com fulcro nessas alegações, os embargantes solicitam que estes embargos sejam conhecidos e acolhidos, de modo a sanar a omissão e contradição apontadas, atribuindo-lhes efeitos infringentes para que suas contas à frente do Sesc/CE sejam julgadas regulares ou regulares com ressalva.
É o relatório.

8.1. Danielle Capistrano Rolim Mota (20.015-B/OAB-CE), representando Antônia Regina Pinho da Costa Leitão e Luiz Gastão Bittencourt da Silva;  
8.2. Antonia Cristina Vieira Neta (29944/OAB-CE), representando Federação do Comercio do Estado do Ceará.

Subprocurador-Geral Lucas Rocha Furtado.

EMBARGOS DE DECLARAÇÃO. ALEGAÇÃO DE OMISSÃO E CONTRADIÇÃO. VÍCIOS INEXISTENTES. NEGATIVA DE PROVIMENTO.

PRESTAÇÃO DE CONTAS (PC)

Secretaria de Controle Externo do Trabalho e Entidades Paraestatais (SecexTrabalho).

Em exame, embargos de declaração opostos pelo Sr. Luiz Gastão Bittencourt da Silva e pela Sra. Antônia Regina Pinho da Costa Leitão contra o Acórdão 13458/2019-TCU-Primeira Câmara, que versou sobre a prestação de contas anual do Sesc/CE relativa ao exercício de 2015.
Por meio da deliberação embargada, as razões de justificativa apresentadas pelo Sr. Luiz Gastão Bittencourt da Silva e pela Sra. Antônia Regina Pinho da Costa Leitão foram rejeitadas, tendo os responsáveis tido suas contas julgadas irregulares, com fundamento no art. 16, III, "b", da Lei 8.443/1992, com a multa do art. 58, I, da referida lei.
Os embargantes alegam haver omissão e contradições no Acórdão 13458/2019-TCU-Primeira Câmara. Solicitam, em argumentos semelhantes, que estes embargos sejam conhecidos e acolhidos, de modo a sanar os vícios apontados, atribuindo-lhes efeitos infringentes para que suas contas à frente do Sesc/CE sejam julgadas regulares ou regulares com ressalva.
Entendem, essencialmente, que houve omissão desta Corte ao não se manifestar sobre a possibilidade de que suas contas fossem julgadas regulares ou regulares com ressalva, em obediência ao disposto no art. 16, I e II, da Lei 8.443/1992, uma vez que não teria sido configurado dano ao erário durante suas gestões e que há contradição na decisão, uma vez que os membros do conselho regional do Sesc/CE tiveram suas contas julgadas regulares com ressalva e, portanto, caberia a mesma interpretação quanto às suas condutas.
II
Satisfeitos os requisitos de admissibilidade, os embargos devem ser conhecidos, com fundamento nos arts. 32, II, e 34 da Lei 8.443/1992.
A interposição dos embargos está disciplinada no art. 34 da Lei 8.443/1992 e no art. 287 do regimento interno desta Casa, e visa corrigir obscuridade, omissão ou contradição vislumbrada pelo embargante na decisão recorrida.
Segundo o art. 34 da Lei 8.443/1992, "cabem embargos de declaração para corrigir obscuridade, omissão ou contradição da decisão recorrida". Vicente Greco Filho assim define esses vícios da deliberação:
"- obscuridade: defeito consistente na difícil compreensão do texto da sentença e pode decorrer de simples defeito redacional ou mesmo de má formulação de conceitos, havendo obscuridade quando a sentença está incompreensível no comando que impõe e na manifestação de conhecimento e vontade do juiz.
- contradição: afirmação conflitante, quer na fundamentação, quer entre a fundamentação e a conclusão, sendo que, nesses casos, a correção da sentença, em princípio, não levaria a uma verdadeira modificação da sentença, mas apenas a um esclarecimento de seu conteúdo.
- omissão: caso em que a sentença é complementar, passando a resolver questão não solucionada, ganhando substância, portanto, sendo que as questões que devem ser resolvidas pelo juiz são todas as relevantes postas pelas partes para a solução do litígio, bem como as questões de ordem pública que o juiz deve resolver de ofício, como, por exemplo, a coisa julgada." (Direito Processual Civil Brasileiro, Saraiva, 11ª ed., 2º volume, 259/260) "
O Acórdão 3339/2013-TCU-Primeira Câmara, do eminente ministro Walton Alencar Rodrigues, contém precisa explanação sobre a natureza das contradições e omissões embargáveis:
"A omissão para o acolhimento dos declaratórios é a que diz respeito à questão que deveria ter sido apreciada pelo colegiado mas não o foi. Não constitui omissão ou contradição a adoção de entendimento diverso do preferido pela parte, segundo seus próprios critérios de justiça e de acordo com sua particular interpretação das leis e da jurisprudência. Não há falar em omissão quando o acórdão analisa todas as questões submetidas a exame e as decide com base em teses jurídicas, jurisprudência, interpretação de leis e análise dos fatos que são diversos dos que os jurisdicionados entendem como mais adequados.
 (...) a contradição deve estar contida nos termos do decisum atacado, este compreendido no âmbito desta Corte como o conjunto: Relatório, Voto e Acórdão. Não cabe alegação de contradição entre o acórdão embargado e 'doutrina', 'jurisprudência' ou mesmo 'comando legal'. A alegação é pertinente em recurso de reconsideração ou pedido de reexame, no qual o comando atacado é contrastado com a jurisprudência, a doutrina e o ordenamento jurídico. Entretanto, é descabida em embargos de declaração, cuja única finalidade é esclarecer ou integrar a decisão embargada, excepcionalmente modificando-a."
Como se observa da leitura da peça recursal, reproduzida na essência no relatório, não foi apontado fato que diga respeito "a questão que deveria ter sido apreciada pelo colegiado, mas não foi", o que é necessário para caracterização de omissão a ser apreciada em embargos declaratórios.
A afirmação de que "houve omissão em relação à necessidade de aprovação com ressalvas das contas do embargante por obediência ao disposto no art. 16, II, da Lei n. 8.443/92, haja vista a completa ausência de Dano ao Erário no caso em apreço"[footnoteRef:2] é incorreta. [2:  Peça 132, p. 6.] 
Está claro na deliberação embargada que as contas não foram julgadas irregulares em razão de prejuízo aos cofres da entidade paraestatal, mas, sim, por outras irregularidades, exaustivamente analisadas na instrução e na proposta de deliberação.
Quanto à contradição suscitada, observo que não se refere a contradição entre a decisão adotada e seus fundamentos. 
As irregularidades imputadas aos embargantes foram examinadas e discutidas na extensa proposta de deliberação condutora do acórdão, considerando a instrução da unidade técnica, o parecer do MP/TCU, as razões de justificativas apresentadas pelos responsáveis ouvidos em audiência e os documentos constantes dos autos. Em razão da conclusão pela ocorrência de graves irregularidades, este Tribunal deliberou por julgar as contas irregulares e apenar os embargantes. Nenhuma contradição entre a proposta de deliberação e o acórdão.
O entendimento sustentado de que os embargantes e os demais membros do conselho regional devem receber o mesmo tratamento, por questão de isonomia, julgando-se as contas deles e dos membros do conselho regulares com ressalvas, ou, como corolário lógico desse entendimento, julgando-as todas irregulares e aplicando-se multa a todos, embargantes e conselheiros, trata-se, evidentemente, de discussão de mérito, a ser sustentada e decidida em pedido de reconsideração. 
Concluo que os embargos declaratórios em exame visam, efetivamente, promover a rediscussão de mérito, o que é inviável e inadmissível nessa modalidade recursal (Acórdão 2062/2015-TCU-Plenário e 7781/2015-TCU-1ª Câmara, relator ministro José Múcio Monteiro, 2635/2015-TCU-Plenário e 294/2016-TCU-Plenário, relator ministro Bruno Dantas) .
Ante o exposto, manifesto-me pela aprovação do acórdão que ora submeto à apreciação deste Colegiado.
TCU, Sala das Sessões Ministro Luciano Brandão Alves de Souza, em 11 de fevereiro de 2020.
Weder de Oliveira 
Relator